【裁判字號】    90,易,1534
【裁判日期】    900619
【裁判案由】    偽造文書
【裁判全文】
台灣台中地方法院刑事判決                          九十年度易字第一五三四號
    公  訴  人  台灣台中地方法院檢察署檢察官
    被      告  甲○○
右列被告因偽造文書案件，經檢察官提起公訴（九十年度偵字第六五０三號），本院
判決如左：
    主    文
甲○○幫助行使明知為不實之事項，而使公務員登載於職務上所掌之公文書，足以生
損害於公眾，處有期徒刑月，如易科罰金，以佰元折算壹日；又明知為不實之事
項，而使公務員登載於職務上所掌之公文書，足以生損害於公眾，處有期徒刑伍月，
如易科罰金，以佰元折算壹日。應執行有期徒刑柒月，如易科罰金，以佰元折算
壹日，緩刑肆年。
    事    實
一、甲○○因缺錢花用，於民國（下同）九十年三月間，經由報紙分類廣告所留「00
    00000000」號行動電話，與年籍不詳綽號「小陳」之成年男子聯絡後，明知綽號
    「小陳」之成年男子，向其購買國民身分證、退伍令、戶籍謄本等資料，係為了
    辦理相關出國護照等證件之用，竟基於幫助「小陳」之成年男子偽造文書之犯意
    ，以新台幣（下同）三萬元之代價（先收取一萬五千元之訂金，餘款則待護照辦
    妥後再行給付），將國民身分證（八十九年八月二十二日補發）、退伍令遺失證
    明書、戶籍謄本賣予綽號「小陳」之成年男子，綽號「小陳」者取得甲○○之上
    開證件後，即在不詳時、地點，將甲○○國民身分證、退伍令遺失證明書上之「
    甲○○」照片撕下後，換貼不詳男子之照片，而變造該國民身分證、退伍令遺失
    證明書，足以生損害於戶政機關對於戶政資料、役政單位對於役政資料管理之正
    確性，而綽號「小陳」者並於九十年三月二十八日，持業已變造之甲○○國民身
    分證，前往台中市西區戶政事務所，以換證為由（並將戶籍遷移至台中市○區○
    ○里○○鄰○○路○段五十巷八號十六樓之一），在「換領國民身分證申請書」
    申請人欄上，持「小陳」者偽造之「甲○○」印章蓋於其上，而偽造「換領國民
    身分證申請書」，並持以行使交付戶政事務所人員，使該戶政事務所承辦人員將
    該不實之事項之登載於職務上所掌之公文書上而准予換發黏貼不詳男子照片之甲
    ○○之國民身分證（九十年三月二十八日換發），足以生損害於戶政機關對於戶
    政資料管理之正確性。而綽號「小陳」之男子再於翌日（同年三月二十九日）委
    請不知情之乙○○，至台中市西區戶政事務所，由乙○○填寫委託書，並在委託
    人欄上偽造「甲○○」之署押一枚，並蓋用「小陳」者所交付前開偽造之「甲○
    ○」印章蓋於其上，而向台中市西區戶政事務所人員領取其上貼有不詳男子照片
    「甲○○」國民身分證。嗣綽號「小陳」者取得貼有不詳男子照片「甲○○」國
    民身分證後，即於九十年三月二十九日下午六時許，攜帶該國民身分證及前開變
    造之退伍令遺失證明書，至台中市永逢旅行社，持以行使，委請不知情之劉政錥
    辦理護照（為入出境管理局人員發覺有異，而未予辦理）。而甲○○明知自己之
    國民身分證業已賣予綽號「小陳」者，並未遺失，竟另行起意，於九十年四月六
    日，前往台中市西區戶政事務所，在「補領國民身分證申請書」上，以其所有國
    民身分證於不詳時間遺失為由，申請補發，使該戶政事務所人員在上開「補領國
    民身分證申請書」上予以核章，據以製作甲○○新國民身分證（九十年四月六日
    補發），並通知甲○○於九十年四月九日中午十二時三十分許至該戶政事務所領
    取新國民身分證（九十年四月六日補發）。惟因前開委請永逢旅行社辦理護照之
    事，經入出境管理局人員發覺有異，並通戶政事務人員後報警查獲，始查知上情
    。
二、案經台中市警察局第一分局移送台灣台中地方法院檢察署檢察官偵查起訴。
    理    由
一、訊據被告甲○○對於因缺錢花用，於九十年三月間，經由報紙分類廣告所留「00
    00000000」號行動電話，與年籍不詳綽號「小陳」之成年男子聯絡後，且知綽號
    「小陳」之成年男子，向其購買國民身分證、退伍令、戶籍謄本等資料，係為了
    辦理相關出國護照等證件之用，竟以三萬元之代價，將國民身分證、退伍令遺失
    證明書、戶籍謄本賣予綽號「小陳」之成年男子之情，固供承不諱，惟辯稱：我
    是看報紙廣告才與綽號小陳的聯絡，他跟我說先跟我借身分證、退伍令、戶籍謄
    本要辦護照用，今年三月份小陳在台中市第一廣場交了三萬元給我。三月二十八
    日申請補發國民身份證不是我去申請的，照片也不是小陳，印章不是我的，我記
    得我沒有交印章給小陳。委託書也不是我寫的，上面的字跡可能是仿冒我的。小
    陳叫我一定要去申請退伍令，他把我的相片重新換過云云。經查：
  (一)本件被告與綽號「小陳」之成年男子聯絡後，在將國民身分證、退伍令遺失證明
    書，以三萬元之代價賣予「小陳」者時，該「小陳」者即已明確告知欲持國民身
    分證、退伍令遺失證明書辦理出國之護照，且係欲辦理他人之護照之情，業據被
    告於警、偵訊時供述明確。如是，被告既已知悉綽號「小陳」者，購買其所有之
    國民身分證、退伍令遺失證明書，係為了辦理他人出國護照，仍為了三萬元之
    代價而將國民身分證、退伍令遺失證明書賣予「小陳」者，則其有幫助「小陳」
    者偽造文書之犯意，至堪認定。而綽號「小陳」者於九十年三月二十九日委請不
    知情之乙○○至台中市西區戶政事務所領取「甲○○」之國民身分證之情，亦據
    證人乙○○於本院審理時到庭證述無訛。嗣「小陳」者，於九十年三月二十九日
    下午六時許，攜帶該國民身分證及前開變造之退伍令遺失證明書，至台中市永逢
    旅行社，持以行使，委請不知情之劉政錥辦理護照，並由劉政錥持向入出境管理
    局辦理護照之情，亦據證人劉政錥於警訊時證述明確。此外，並有其上業已換貼
    不詳姓名男子照片之「甲○○」國民身分證｛八十九年八月二十二日補發（影本
    ）、九十年三月二十八日換發（正本）｝二枚、換貼不詳姓名男子之「甲○○」
    退伍令遺失證明書一紙（正本）、換領國民身分證申請書一紙（影本）、委任書
    一紙（影本）附卷可稽。
  (二)而被告在明知已將國民身分證（八十九年八月二十二日補發）者，連同退伍令遺
    失證明書，以三萬元賣予「小陳」者，並未遺失，竟於九十年四月六日至台中市
    西區戶政事務所以遺失為由，申請補領國民身分證之情，業據被告於警、偵訊及
    本院審理時供承不諱。並有補領國民身分證申請書一紙（影本）、甲○○國民身
    分證一枚（九十年四月六日補發，影本）附卷可稽。
  (三)綜上，被告前揭所辯，無非係圖卸責之詞，委無足採。事證明確，被告右揭犯行
    ，洵堪認定。
二、(一)按被告明知綽號「小陳」者，向其購買國民身分證、退伍令遺失證明書，係為
    了辦理相關之出國護照，竟仍允以三萬元代價出賣予「小陳」者，則其係基於幫
    助之犯意，幫助「小陳」者偽造文書，至堪認定。嗣綽號「小陳」者，將被告之
    國民身分證、退伍令遺失證明書上之「甲○○」照片除去後換貼不詳名男子之照
    片，而予以變造，(1)嗣「小陳」者，攜帶該經變造國民身分證，至台中市西區戶
    政事務所，持以行使，以換證為由（並將戶籍遷移至台中市○區○○里○○鄰○
    ○路○段五十巷八號十六樓之一），向該戶政事務所人員申請換領國民身分證，
    核係犯刑法第二百十六條、第二百十二條之行使變造特種文書罪（使公務員登載
    不實部分，詳如後述(2)所示，不另論罪），而綽號「小陳」者變造特種文書後，
    復持以行使，其變造之低度行為為行使之高度行為吸收，應不另論罪；(2)嗣綽號
    「小陳」者，再持前開變造經換貼不詳名男子之「甲○○」退伍令遺失證明書、
    及換領之「甲○○」國民身分證，委請不知情之旅行社人員劉政錥持往入出境管
    理局辦理護照，核係犯刑法第二百十六條、第二百十二條之行使變造特種文書罪
    、第二百十六條、第二百十四條之行使使公務員登載不實文書罪，而綽號「小陳
    」者變造特種文書後，復持以行使，其變造之低度行為為行使之高度行為吸收，
    應不另論罪；綽號小陳」者利用不知情之旅行社劉政錥辦理護照之行為，為間接
    正犯；(3)綽號「小陳」者前揭同時變造國民身分證、退伍令遺失證明書，係想像
    競合犯；且其雖有分別行使變造國民身分證、退伍令遺失證明書之犯行，僅能認
    為「小陳」者，係基於接續之犯意而為之，尚難認為係屬連續犯，附予敘明；其
    所犯刑法第二百十六條、第二百十二條之行使變造特種文書罪、第二百十六條、
    第二百十四條之行使使公務員登載不實文書罪，有方法結果之牽連關係，為牽連
    犯，應從一重之行使使公務員登載不實文書罪處斷；(4)被告僅係基於幫助「小陳
    」者偽造文書之犯意而將國民身分證、退伍令遺失證明書賣予「小陳」者，為幫
    助犯，爰依刑法第三十條第二項之規定減輕其刑。(二)被告另於九十年四月六日向
    台中市西區戶政事務所申請補領國民身分證之行為，核係犯刑法第二百十四條之
    使公務員登載不實罪。(三)被告前開幫助綽號「小陳」者行使使公務員登載不實文
    書罪，與使公務員登載不實罪二罪間，犯意各別，應予分論併罰。(四)爰審酌被告
    素行良好，僅因缺錢花用，即將自己之證件賣予他人，供他人犯罪之用，足以破
    壞戶政機關、役政機關管理之戶政、役政資料正確性，惟念其犯後尚能坦承部分
    犯行，態度良好等一切情狀，分別量處如主文所示之刑，及分別諭知易科罰金之
    折算標準，並定其應執行之刑，及諭知易科罰金之折算標準，以資懲儆。(四)查被
    告未曾受有期徒刑以上刑之宣告，此有台灣台中地方法院檢察署刑案資料查註紀
    錄表附卷可查，因缺錢花用，一時失慮，偶罹刑典，經此刑之宣告後，應知警惕
    而無再犯之虞，本院因認暫不執行其刑為當，予以宣告緩刑四年，以啟自新。(五)
    至於，(1)被告最初賣予綽號「小陳」者之國民身分證（八十九年八月二十二日補
    發者）、退伍令遺失證明書，業經「小陳」者將甲○○之照片予以除去，換貼不
    詳姓名男子之照片各一枚；(2)而「小陳」者，嗣持以向台中市西區戶政事務所換
    領之其上換貼不詳男子照片之「甲○○」之國民身分證一張（九十年三月二十八
    日換發者），則該不詳名男子照片二枚、國民身分證一張，雖為綽號「小陳」者
    供犯罪所用或犯罪所得之物，惟按共同正犯因相互間利用他方之行為，以遂行其
    犯意之實現，本於責任共同之原則，有關從刑之沒收部分，雖他共同正犯所有供
    犯罪所用之物，亦應於其本身所處主刑之後，併為沒收之諭知。幫助犯則僅對犯
    罪構成要件以外之行為為加功，且無共同犯罪之意思，自不適用該責任共同之原
    則，對於正犯所有供犯罪所用或因犯罪所得之物，勿庸併為沒收之宣告（最高法
    院八十六年台上字第六二七八號裁判意旨參照）。是以，本件被告對於「小陳」
    者所為偽造文書部分犯行，僅係基於幫助之意思為之，為幫助犯，則上開不詳名
男子照片二枚、國民身分證一張（九十年三月二十八日換發者），不得宣告沒收
    。
三、公訴意旨另以：被告甲○○除右揭行為外，因綽號「小陳」者於九十年三月二十
    八日持業已變造之甲○○國民身分證，前往台中市西區戶政事務所申請換發身分
    證，持偽造之「甲○○」之印章蓋於在西區戶政事務所印製之「換領國民身分證
    申請書」上（公訴人誤載為偽簽甲○○之名義），該「小陳」之男子再於翌日（
    同年三月二十九日）委請不知情之「乙○○」前往西區戶政事務所填寫委託書，
    並在委託人欄上偽造「甲○○」之署押一枚，並蓋用「小陳」者所交付前開偽造
    之「甲○○」印章蓋於其上，將委託書持以行使交付予西區戶政事務所人員，請
    領換領之甲○○國民身分證（其上業已貼有不詳男子照片），嗣「小陳」之男子
    取得換領取得之甲○○之國民身分證後，委託不知情之永逢旅行社辦理護照，足
    以生損害於主管機關核發護照管理之正確性，因認被告尚涉有刑法第二百十七條
    之偽造印章、印文、署押罪、第二百十六條、第二百十條之行使造私文書罪、第
    二百十四條之使公務員登載不實罪（指使入出境管理局承辦人員核發護照部分）
    云云。
  (一)按犯罪事實應依證據認定之，無證據不得推定其犯罪事實，又不能證明被告犯罪
    或其行為不罰者，應諭知無罪之判決，刑事訴訟法第一百五十四條及第三百零一
    條第一項分別定有明文。
  (二)經查：
    (1)本件被告於將自己之國民身分證、退伍令遺失證明書賣予「小陳」時，既已知
      悉「小陳」者，係欲辦理他人之護照資料，竟仍基於幫助「小陳」偽造文書之
      犯意，而將國民身分證、退伍令遺失證明書交付予「小陳」者。如是，縱使「
      小陳」者，嗣後有偽造「甲○○」之印章及在台中市西區戶政事務所印製之「
      換領國民身分證申請書」上，蓋用「甲○○」之印章、委請不知情之「乙○○
      」前往西區戶政事務所填寫委託書，並在委託人欄上偽造「甲○○」之署押一
      枚，並蓋用「小陳」者所交付前開偽造之「甲○○」印章蓋於其上，將委託書
      持以行使交付予西區戶政事務所人員，請領換領之甲○○國民身分證（其上業
      已貼有不詳男子照片）等行為，亦尚難另外構成刑法第二百十七條之偽造印章
      、印文、署押罪、第二百十六條、第二百十條之行使偽造文書罪。
    (2)又綽號「小陳」者取得換貼不詳名男子之甲○○之國民身分證後，委託不知情
      之永逢旅行社人員劉政錥辦理護照，惟劉政錥雖曾為「小陳」者，將證件持往
      入出境管理局辦理護照，惟在尚未辦理時，即為承辦人員發覺有異，而未予以
      辦理，致未得逞。則按刑法第二百十四條之使公務員登載不實罪，並不處罰未
      遂犯，而未遂犯之處罰，又以有特別規定者為限，此為刑法第二十五條第二項
      所明定。是以，綽號「小陳」者，此部分行為，亦尚難構成刑法第二百十四條
      之使公務員登載不實罪。
  (三)綜上，綽號「小陳」者既尚難構成刑法第二百十七條之偽造印章、印文、署押罪
    、第二百十六條、第二百十條之行使造私文書罪、第二百十四條之使公務員登載
    不實罪（指使入出境管理局承辦人員核發護照部分），則被告自亦不構成上開罪
    責。此外，復查無其他積極證據足資證明被告有右揭之犯行，原應為無罪之諭知
    ，惟公訴意旨認此部分與前開有罪部分有牽連犯裁判上一罪關係，爰不另為無罪
    之諭知，附此敘明。
據上論斷，應依刑事訴訟法第二百九十九條第一項前段，刑法第三十條、第二百十六
條、第二百十二條、第二百十四條、第五十五條、第五十一條第五款、第四十一條第
一項前段、第七十四條第一款，罰金罰鍰提高標準條例第一條前段、第二條，判決如
主文。
中      華      民      國    九十      年      六      月     十九     日
                                台灣台中地方法院刑事第四庭
                                    法  官  顏    世    傑
右正本證明與原本無異。
如不服本判決，應於判決送達後十日內，向本院提出上訴狀（應附繕本）。
                                    書記官
中      華      民      國    九十      年      六      月     廿二     日
附錄本案論罪科刑法條：
刑法第二百十六條：
  行使第二百十條至第二百十五條之文書者，依偽造、變造文書或登載不實事項或使
  登載不實事項之規定處斷。
刑法第二百十二條：
  偽造、變造護照、旅券、免許證、特許證及關於品行、能力服務或其他相類之證書
  、介紹書，足以生損害於公眾或他人者，處一年以下有期徒刑、拘役或三百元以下
  罰金。
刑法第二百一十四條：
  明知為不實之事項，而使公務員登載於職務上所掌之公文書，足以生損害於公眾或
  他人者，處三年以下有期徒刑、拘役或五百元以下罰金。


司法院資訊處製作；財團法人民間司法改革基金會備份。
